臺灣桃園地方法院民事判決　　　　　　　93年度訴字第1632號
原　　　告　戊○○
被　　　告　甲○○
　　　　　　丙○○
上列當事人間損害賠償事件，於民國94年4 月11日辯論終結，本
院判決如下：
    主  文
被告甲○○或丙○○應給付原告新台幣陸拾捌萬元及自民國九十
四年一月三日起至清償日止，按年息百分之五計算之利息；如其
一被告給付，其他被告於給付之範圍內免再為給付。
原告其餘之訴駁回。
訴訟費用由被告甲○○或丙○○負擔。
本判決第一項於原告以新台幣貳拾參萬元供擔保後得假執行。
原告其餘假執行之聲請駁回。
    事  實
甲、原告方面：
一、聲明：（一）被告應連帶給付原告新台幣（下同）68萬元及
    自起訴狀繕本送達之翌日起至清償日止，按年息5 ﹪計算之
    利息。（二）訴訟費用由被告負擔。（三）願供擔保請准宣
    告假執行。
二、陳述：
（一）被告甲○○、丙○○於民國（下同）90年1 月間向原告招
      攬合會（以下稱系爭合會），由被告二人擔任會首，合會
      期間自90年1 月5 日起至93年1 月5 日止。緣原告與訴外
      人即系爭合會另一會員蔡玉鳳曾係同事，為繳納會款方便
      ，原告遂委託蔡玉鳳代為繳納會款，然原告會份其他事務
      ，仍由原告自行處理，從未委託他人代為處理。
（二）被告等明知蔡玉鳳並無代原告標會之權限，竟與蔡玉鳳串
      謀，由蔡玉鳳於92年1 月5 日偷標原告之會份，並將標得
      之會金712,400 元交由蔡玉鳳領走，俟原告於92年9 月擬
      標取會份無結果後始發現上述情事。92年9 月27日曾寄發
      存證信函要求被告等出面解決並負起會首應付之連帶責任
      ，賠償原告之損失即已繳交之會款680000元（含會息、首
      期合會金），被告丙○○亦曾應允將負責原告上述損失，
      然事後卻不予置理，致原告權益受到嚴重侵害。為此依民
      法第184 條第1 項、第185 條及第709 之9 條規定之共同
      侵權行為、合會之法律關係提起本訴，請求判決如上揭聲
      明。
（三）對被告答辯之陳述：伊雖有委託蔡玉鳳繳交會錢，但伊自
      己也有好幾次繳會錢給會首，會頭錢（按即首期會金）還
      是被告到伊宅收取，會單（按指互助會會員名單）也是被
      告給的，繳會錢的地點是在被告家當時是在桃園市○○街
      314 號，現在被告已不住該處，92年8 月5 日、9 月5 日
      伊都有去標會，被告尚且告知已經被別人標走，伊若有委
      託蔡玉鳳代標伊之會份，何以得標之合會金逕交由蔡玉鳳
      取走而非由被告交付伊收取。
三、證據：提出互助會會員名單一份、原告與被告丙○○談話錄
    音譯文一份、被告致原告桃園成功路郵局第01706 號存證信
    函一份、刑事告訴狀一份、原告致被告桃園成功路郵局第17
    17號存證信函一份、原告與訴外人丁○○談話錄音譯文一份
    （以上均影本）；聲請訊問證人乙○○、己○○、丁○○為
    證。
乙、被告方面：
一、聲明：駁回原告之訴及假執行之聲請。訴訟費用由原告負擔
    。
二、陳述：被告二人確為系爭合會之會首，互助會會員名單上亦
    有原告姓名、電話之登載，在系爭合會成立之前，被告丙○○雖曾向原告為招攬是否加入系爭合會，故將原告姓名登載
    於會員名單上，但當時原告並未表明確實要參加，最後是蔡
    玉鳳加入為原告名義之會份，而蔡玉鳳尚代表丁○○、蔡瑞
    同2 會，故蔡玉鳳一人含其本人為有4 個會份。被告從未向
    原告收取會款，亦從未打電話告知原告有關系爭合會何人標
    會、會息若干、活會應繳多少錢等情，原告亦從未來標會，
    系爭合會成立後就所謂原告自稱會份部分自始至終被告僅與
    蔡玉鳳接洽，被告否認原告為系爭合會之會員，原告僅係蔡
    玉鳳借用名義參加互助會之人。92年1 月5 日蔡玉鳳標會得
    標後，被告已將合會金712400元交由蔡玉鳳收取，蔡玉鳳有
    無轉交原告，被告不清楚而且與之無關；至92年9 月間蔡玉
    鳳倒會，被告所以寫存證信函給原告、丁○○、蔡瑞同等人
    ，僅係因會單上有其等之姓名係有利害關係，告知其等蔡玉
    鳳已經倒會逃逸，並非承認原告為系爭合會之會員。再者證
    人乙○○等人（除黃明智以外）所證均不實在，且上開證人
    及原告為蔡玉鳳另外倒會每人達百餘萬元，原告在蔡玉鳳跑
    走之前尚借給蔡玉鳳18萬元，顯見關係非淺，應為原告與蔡
    玉鳳串謀才是。原告求償對象應為蔡玉鳳而非被告。
三、證據：提出互助會會員名單一份、被告自行記錄系爭合會得
    標情形紀錄28紙、台灣桃園地方法院檢察署檢察官93年度偵
    字第17772 號不起訴處分書一份，刑事答辯暨聲請調證據狀
    一份（以上均影本）為證。
    理  由
一、原告主張：其為系爭合會會員，被告為會首，其自開始系爭
    合會以來或自行繳交或委由蔡玉鳳代繳會款，被告明知其並
    未委託蔡玉鳳代標會份，竟互相串謀，被告讓蔡玉鳳於於92
    年1 月5 日以其名義標會，逕而交付該次得標會款712400元
    與蔡玉鳳，於蔡玉鳳到會後進而不承認其為系爭合會會員，
    致其交付之會款680000元（含首期合會金、至92年9 月5 日
    之會款、標金即會息）損其權利，為此依侵權行為及合會之
    法律關係為本件之請求等語。被告則以：系爭合會會員名單
    形式上為原告名義者，實際上係蔡玉鳳借用原告名義而已，
    原告並非系爭合會之會員，被告自始至終均針對蔡玉鳳一人
    ，原告對系爭合會本來即無任何權義，原告求償之對象應為
    蔡玉鳳等語為辯。
二、原告主張被告二人為系爭合會之會首、訴外人蔡玉鳳於92年
    1 月5 日以其名義標會，被告逕交得標後之會款712400元與
    蔡玉鳳等情。為被告所不否認，復有兩造各自提出之系爭合
    會互助會會員名單一份、被告自行記錄系爭合會第25次92年
    1 月5 日得標情形紀錄一紙（見本院卷第70頁）在卷足憑；
    原告此部分主張應堪信實。
三、至原告主張其為系爭合會會員，且未曾委由蔡玉鳳以其名義
    代標系爭合會其之會份，蔡玉鳳92年1 月5 日之參與標會係
    被告與之串謀等情；則為被告嚴詞否認並辯以上情。是本件
    所應審究者厥為：（一）原告是否為系爭合會會員。（二）
    原告若為會員，被告有無串謀蔡玉鳳以原告名義標得系爭合
    會原告之會份，至侵害原告之權利。（三）若原告關於系爭
    合會之權利遭受侵害，被告是否應負共同侵權行為責任、或
    有其他合會會首之給付義務。經查：被告丙○○自認系爭
    合會成立前，曾向原告招攬參加，但另辯以原告並未表明確
    實參加，故日後合會成立後，原告本來欲加入之會份，實際
    上係由蔡玉鳳加入，僅係會員名單上先前已經記載原告之姓
    名及電話而未更改而已，故被告等自始至終關於原告名義之
    會份均係針對蔡玉鳳。然被告此之所辯，非但與交付所有會
    員收執之會員名單之記載形式上已經不符，且與被告自行記
    錄系爭合會92年1 月5 日第25次得標情形紀錄（見本院卷第
    70 頁）上 載原告得標情形形式上亦不相符；況衡諸常情，
    若被告（主觀上）認為原告並未加入系爭合會，則在會員名
    單上之直接將原告姓名劃除或改正蔡玉鳳名義，並非困難之
    事，何以仍留存原告之名義，使原告或其他會員有誤認之虞
    ，被告此之所辯，已非無疑。另訊據證人己○○結證陳稱：
    「我們在蔡玉鳳家打麻將，丙○○來到蔡玉鳳的店裡，說其
    要起會，問有無人要參加，我原想參加，但後來想還要透過
    蔡玉鳳拿錢繳會錢太麻煩，當時打麻將者，沒有戊○○，但
    下班後戊○○都會去蔡玉鳳鞋店裡幫忙，所以那時候他（指
    原告）也有在場，丙○○是當場向我們招會，我本來有答應
    ，後來透過蔡玉鳳拒絕，因我尚有多會的死會，當時他（指
    被告丙○○）有向戊○○招會，戊○○也答應，丙○○稱若
    繳會錢不方便可透過蔡玉鳳。」、「我到蔡玉鳳家打麻將，
    曾看到戊○○拿會錢託蔡玉鳳給丙○○。」等語（見本院卷
    第30 頁）。 依此，己○○原亦係欲參加系爭合會之人，但
    其表明不參加之後透過蔡玉鳳拒絕，被告即未將己○○列入
    會員名單之內，而原告係表明參加合會之人，其名義即列入
    會員名單之內，顯見被告亦確認原告為系爭合會會員之一，
    如何有被告所辯原告並未「明確」表示加入系爭合會之情存
    在。再者，系爭合會於92年9 月5 日以後，蔡玉鳳未再繳交
    會款而倒會，原告得知上情質之被告，被告二人共同亦於92
    年9 月22日以桃園成功路郵局第01706 號存證信函一份通知
    原告及蔡玉鳳等人（即本院桃園簡易庭卷宗所附原證三），
    該信函內明白表示「台端蔡玉鳳參加三會會單記名為，蔡玉
    鳳、丁○○、蔡瑞同。」、「台端會員戊○○，繳交會金委
    託蔡玉鳳全權處理繳交。…」、「本會會首為維護會員及會
    員戊○○之權益。」等語。顯然將蔡玉鳳及蔡玉鳳借用他人
    名義（借用蔡瑞同、丁○○之名義）參加3 會份，及原告自
    為一會份僅係透過蔡玉鳳繳交會款之權義區別甚為清楚，且
    與前開系爭合會之會員名單、自行記錄得標情形記錄紙前後
    均屬相符，由此更足證明，原告確為系爭合會之會員之一，
    殆無疑義，被告事後完全否認此節，其等所辯無從採信。
    原告另主張被告等與蔡玉鳳「串謀」冒標其會份至侵害其權
    利云云。惟原告名義之會份於92年1 月5 日為蔡玉鳳標得，
    被告亦將會款交付蔡玉鳳收執，為兩造所是認，固屬實情；
    但被告如何與蔡玉鳳「串謀」，原告雖提出其與被告丙○○
    談話錄音譯文、原告與訴外人丁○○談話錄音譯文各一份（
    即本院桃園簡易庭卷宗所附原證一、本院卷第94至99頁）並
    聲請訊問證人乙○○、丁○○等，但細究各該談話錄音譯文
    內容或為被告等無逃避責任之意思僅為被蔡玉鳳所害等情、
    或為事後要撇掉原告為系爭合會會員之舉，證人乙○○之證
    述尚且為從原告處轉知得來之情事、證人丁○○對事情始末
    並不詳知，其所知者均為事後從丙○○處知之，依上證據資
    料觀之，僅得證明被告事後欲脫免對原告之責任而已，尚均
    難認定被告確有原告所主張「串謀」之舉，此外，原告負無
    其他舉證以實其說。另依上揭證人己○○所證述可知，被告
    丙○○於招攬系爭合會時陳稱若繳會錢不方便可透過蔡玉鳳
    （繳納）等語屬實，而原告亦自承大部分會款係透過蔡玉鳳
    繳納，則果被告「誤認」或有其他不注意之情形使蔡玉鳳以
    原告名義參與標會並得標者，亦難謂被告有原告所主張之不
    法「串謀」存在；況蔡玉鳳係92年1 月5 日以原告名義標得
    該次會款，其間自92年9 月間，系爭合會均正常進行，若被
    告係與蔡玉鳳謀議詐害會員權益，應早早倒會為是，何以系
    爭合會迄今已然完成（此有被告提出系爭合會除原告會份之
    外已完全終了之標會紀錄28紙在卷可憑）依此種種，亦難認
    被告有與蔡玉鳳「串謀」故為侵害原告之合會權利，原告此
    部分主張自難遽採。惟依上述，被告丙○○於招攬系爭合會
    之初，確亦曾告知會員可透過蔡玉鳳繳納會款，衡之一般社
    會常情，縱然被告未曾有此表示，民間之互助會，會員彼此
    之間，甚或非會員而代會員繳交會款，比比皆是，該代為繳
    交會款仍屬事實行為，代繳交者，充其量僅為「使者」而已
    ，不能因此即推論該代繳交會款者有代理或代表以會員名義
    代為標取會份之權限，會首亦不得因會員經常委由他人代繳
    會款而主張有表見代理情事存在，換言之，在上述情形下會
    首不得使該代繳交會者以會員名義參與標會，否則僅以有代
    交會款之情形存在即得以會員名義代為標取會份，何以維持
    交易之安全？再參諸上開原證三之存證信函，被告函中表明
    ：「茲因台端蔡玉鳳於九十二年元月五日以口頭告知『戊○○委託標會』，標得戊○○之會且得標金總數新台幣七十一
    萬二千四百元整。因本會首在不知情下將本會會金全數交由
    蔡玉鳳接收。…」等語，顯然被告僅因蔡玉鳳個人「口頭告
    知」其係受原告之「委託」即讓蔡玉鳳標取原告會份，並在
    「不知情」情形下逕將得標會款全數交由蔡玉鳳取走，被告
    暨為會首竟然在開標前後均未查證蔡玉鳳是否有此代理或代
    表原告之權限，僅因蔡玉鳳經常代繳交原告會款即讓蔡玉鳳
    以原告之名義標會，自有違被告為會首之注意義務而有過失
    甚明，是被告辯稱系爭合會關於原告名義之會份，其等針對
    者僅蔡玉鳳一人，原告不得對其等主張合會之權利云云，實
    屬無從採認。依上述，被告就原告關於系爭合會之會份為
    蔡玉鳳「冒標」有過失之情存在，然原告之會份既係遭「冒
    標」，則原告名義遭冒用而標會之該次得標，原告既未參與
    該次標會，得標之結果對其亦不生任何效力，原告就系爭合
    會仍屬活會會員，自仍得對會首行使或履行活會會員之權義
    ，其對會首而言，並無因會首過失之情而損及其為活會之權
    利，因此，原告亦無從依侵權行為之法律關係請求會首即被
    告為損害賠償之請求，是原告主張依侵權行為法律關係請求
    被告為給付，難謂與法相合，無從准許；然被告辯稱，原告
    若受有損害，其求償之對象應為蔡玉鳳云云，同不可採。至
    原告主張其為系爭合會會員之一，且至目前為止尚未取得任
    何會款，應足採信。原告另主張其已繳納會款至92年9 月
    5 日含首期合會金、標金即會息，依合會之法律關係得向被
    告即會首請求返還680000元（本院按：系爭合會首期合會金
    為20000 元、89年12月5 日收取，90年1 月5 日為第一次開
    標至92年9 月5 日，連同首期合會金共收取34次會金無訛，
    此觀系爭合會會員名單、被告自行記錄得標情形紀錄自明，
    見本院卷第49至70頁）。被告前因否認被告為其會員，本院
    質之原告是否繳交至92年9 月5 日止之會款，其等則表示不
    清楚云云，但參以兩造互致對方之存證信函，均在92年9 月
    22 日 以後，且原告主張伊係於92年8 、9 月均想標得伊之
    會份而參與標會，8 月份被告告知他人已經得標，9 月份情
    形亦同，繳交活會會款後始知名義遭冒用標會等情，且依被
    告提出自行記錄得標情形紀錄至92年9 月5 日均係正常開標
    、得標之情形（見本院卷第71至77頁），堪信原告至92年9
    月5日 均有繳交會款（但是否有蔡玉鳳代繳交而補足其餘活
    會不足之死會標息不明），故被告上揭表示不清楚原告繳交
    若干期會款云云，不予採信。應認原告主張前後含首期合會
    金已繳交34期會款可堪採信。故而原告依據合會之法律關係
    請求被告返還，應有理由。
四、按「因會首破產、逃匿或有其他事由致合會不能繼續進行時
    ，會首及已得標會員應給付之各期會款，應於每屆標會期日
    平均交付於未得標之會員。但另有約定者，依其約定。」、
    「會首就已得標會員依前項規定應給付之各期會款，負連帶
    責任。」、「會首或已得標會員依第一項規定應平均交付於
    未得標會員之會款遲延給付，其遲付之數額已達兩期之總額
    時，該未得標會員得請求其給付全部會款。」，「會首應於
    前項期限內，代得標會員收取會款，連同自己之會款，於期
    滿之翌日前交付得標會員。逾期未收取之會款，會首應代為
    給付。」、「會首依前項規定收取會款，在未交付得標會員
    前，對其喪失、毀損，應負責任。但因可歸責於得標會員之
    事由致喪失、毀損者，不在此限。」，民法第709 條之9 第
    1 、2 、3 項，第709 條之7 第2 、3 項定有明文。被告否
    認原告為系爭合會會員，並自92年9 月5 日以後因蔡玉鳳逃
    逸，並不使原告參與系爭合會，綜上所述，難謂於法有據。
    又「給付有確定期限者，債務人自期限屆滿時起，負遲延責
    任。給付無確定期限者，債務人於債權人得請求給付時，經
    其催告而未為給付，自受催告時起，負遲延責任。其經債權
    人起訴而送達訴狀，或依督促程序送達支付命令，或為其他
    相類之行為者，與催告有同一之效力。前項催告定有期限者
    ，債務人自期限屆滿時起負遲延責任。」，同法第229 條亦
    定明文，本件被告因否認原告為系爭合會會員，自92年9 月
    5 日以後，原告即未參與系爭合會，自斯時起，原告已得請
    求返還會款，是原告主張依據上揭民法合會之法律關係，請
    求被告返還已繳交680000元即自起訴狀送達之翌日即94年1
    月3 日（按本件起訴狀係於93年12月23日寄存送達被告）起
    至清償日止，按年息之5 ﹪計算之利息，尚屬有據，應予准
    許。惟「會首不得兼為同一合會之會員」，同法第709 條之
    2 第2 項定有明文，本件系爭合會會首有二名，其等均不得
    兼為系爭合會會員，兩造彼此之間（即會首及會員）又無特
    別約定會首應付連帶給付之責任，亦未約定會首應交付會員
    之會款有如何分擔之比例，連帶給付亦不得由法院自為創設
    ，故原告請求被告就上開應返還之金額應連帶給付，於法無
    據，不應准許，此部分應予駁回；另參諸上開第709 條之9
    第2 項之規定會首與會員彼此間負連帶責任。則會首雖為多
    數於該項規定之情形下，仍與各個會員負連帶之責，則會首
    有二人以上復未為約明分擔比例時，對會員即應各負全部給
    付之義務，方屬公允。惟若被告就此同一給付若其一給付，
    即達原告請求之目的，其他未為給付之被告於已給付範圍內
    即無再為給付之義務，故宣告如主第一項後段所示。原告陳
    明願供擔保請求宣告假執行，亦無不合，爰酌定相當之擔保
    金額，予以宣告。至原告敗訴部分，假執行之聲請失所依據
    ，併予駁回。
五、本件事證已臻明確，兩造其餘攻擊防禦方法及有關未曾引用
    證人之證述、其餘所提證據，經核與判決結果不生影響，爰
    不予一一論述，附此敘明。
六、結論：本件原告之訴為一部有理由、一部無理由。依民事訴
    訟法第79條、第85條第1 項但書、第390 條第2 項判決如主
    文。
中　　華　　民　　國　　94　　年　　4 　　月　　25　　日
                  民事第二庭    法　官　劉克聖
以上正本係照原本作成
如對本判決上訴，須於判決送達後20日內向本院提出上訴狀
中　　華　　民　　國　　94　　年　　4 　　月 　25　　日
                                書記官　吳玉金
